臺灣士林地方法院民事判決
110年度訴字第1429號
原      告  台灣金聯資產管理股份有限公司

法定代理人  辛○○  
訴訟代理人  壬○○  
被      告  丙○○  

            乙○○  
            戊○○  

            甲○○  
            己○○  
            庚○○  
追加  被告  丁○○  
上列當事人間代位請求分割遺產事件，經本院於民國111年6月10
日言詞辯論終結，判決如下：
    主  文
一、原告之債務人丁○○與被告丙○○、乙○○、戊○○、甲○○、己○○、
    庚○○公同共有之本院108年度司執字第37100號強制執行事件
    分配剩餘款即本院提存所110年度存字第885號提存款新臺幣
    15,898,152元，應按附表一所示應繼分比例分割為分別共有
    。
二、原告其餘之訴駁回。
三、訴訟費用由原告及被告丙○○、乙○○、戊○○、甲○○、己○○、庚○○依附表二所示負擔比例負擔。
    事實及理由
壹、程序事項：
一、原告代位其債務人丁○○提起本件訴訟，原未以丁○○為被告，
    嗣將丁○○改列為被告(本院卷第176頁)，堪認係追加被告，
    因請求之基礎事實同一，核與民事訴訟法第255條第1項第2
    款規定相符，得為追加。
二、本件被告經合法通知，均無正當理由而未於言詞辯論期日到
    場，核無民事訴訟法第386條所列各款情形，爰依原告之聲
    請，由其一造辯論而為判決。
貳、實體事項：
一、原告起訴主張：丁○○積欠原告新臺幣（下同）71,848元，及
    自民國96年8月18日起至清償日止，按年息8.725%計算之利
    息，暨按上開利率20%計算之違約金及程序費用500元與執行
    費579元未為清償。而坐落臺北市○○區○○段0○段000地號土地
    （應有部分38000分之24）及其上同區段2290建號即門牌號
    碼臺北市○○區○○街000巷0號13樓房屋（所有權範圍全部，與
    前開土地合稱系爭房地），原為丁○○及被告丙○○、乙○○、戊○○、甲○○、己○○、庚○○（下合稱丙○○等6人，分稱姓名）之
    被繼承人江希棠所有，江希棠於90年8月30日死亡後，僅留
    有系爭房地，並由丁○○及丙○○等6人按附表一所示應繼分比
    例繼承公同共有，且已辦妥繼承登記。嗣系爭房地經抵押權
    人聲請拍賣獲准，並經本院108年度司執字第37110號強制執
    行程序拍定，於110年1月21日作成分配表，經清償債務後尚
    餘15,898,152元（下稱系爭分配剩餘款）得發還予丁○○及丙○○等6人公同共有而經提存在案（本院提存所110年度存字第
    885號）。又丁○○積欠原告上開債務多年，本得以行使遺產
    分割請求權方式，按其應繼分比例，分配取得系爭分配剩餘
    款之1/5，惟其迄今仍怠於行使，且已陷於無資力，原告自
    有以自己名義代位丁○○行使請求分割系爭分配剩餘款之權利
    ，以保全債權之必要。爰依民法第242條、第1164條等規定
    ，請求並聲明：丁○○與丙○○等6人就其公同共有之系爭分配
    剩餘款，應按附表一所示應繼分比例分割為分別共有。
二、被告未於言詞辯論期日到場，亦未提出書狀作任何聲明或陳
    述。
三、原告主張之上開事實，業據其提出本院102年度司拍字第156
    號拍賣抵押物裁定、本院109年4月7日士院擎109司執康字第
    19400號執行命令、本院108年度司執字第37110號拍賣抵押
    物事件分配表、財政部臺北國稅局遺產稅免稅證明書、被繼
    承人江希棠繼承系統表、戶籍謄本等件為證（本院卷第16至
    28、98至120頁），並有本院職權調得臺北市松山地政事務
    所110年4月23日北市松地籍字第1107007769號函暨其所附系
    爭房地繼承登記資料（本院卷第38至69頁）、本院108年度
    司執字第37110號拍賣抵押物及109年度司執字第19400號清
    償債務執行卷宗可佐。且被告已於相當時期受合法之通知，
    未於言詞辯論期日到場，亦未提出任何準備書狀附具理由爭
    執以供本院斟酌，依民事訴訟法第280條第1項前段、第3 項
    前段規定，即應視同自認。是堪認原告之主張為真實。
四、按請求分割遺產（共有物）之訴，訴訟標的對於全體共有人
    （即繼承人）必須合一確定，屬固有必要共同訴訟，原應由
    同意分割之繼承人起訴，並以反對分割之其他繼承人全體為
    共同被告，當事人適格始無欠缺；惟債權人基於民法第242
    條規定，代位行使債務人之權利，自無再以被代位人（即債
    務人）為共同被告之餘地，如將被代位人 (即債務人) 列為
    共同被告，應將其對於被代位人（即債務人）部分之訴，予
    以駁回（最高法院64年度第5次民庭庭推總會議決定（一）
    、107年度台上字第92號判決意旨參照）。本件原告依民法
    第242條規定，代位債務人丁○○提起本件訴訟，卻將丁○○列
    為共同被告，其對丁○○部分之訴，自應駁回，合先說明。
五、按債務人怠於行使其權利時，債權人因保全債權，得以自己
    之名義，行使其權利；繼承人有數人時，在分割遺產前，各
    繼承人對於遺產全部為公同共有；繼承人得隨時請求分割遺
    產，但法律另有規定或契約另有訂定者，不在此限；公同共
    有物分割之方法，除法律另有規定外，準用關於共有物分割
    之規定，民法第242條前段、第1151條、第1164條、第830條
    第2項分別定有明文。而繼承人欲終止其間之公同共有關係
    ，唯有以分割遺產之方式為之，而將遺產之公同共有關係終
    止改為分別共有關係，性質上屬分割遺產方法之一（最高法
    院82年度台上字第748號判決意旨參照）。經查，丁○○積欠
    原告上揭金錢債務未為清償，且已陷於無資力，並有怠於行
    使分割系爭分配剩餘款權利而將所分得財產用以清償對原告
    債務之情事，又系爭分配剩餘款迄未經全體繼承人協議分割
    ，且查無不能分割之情形，是原告為保全其債權，依民法第
    242條規定代位丁○○訴請裁判分割系爭分配剩餘款，以供執
    行、清償其債權，即屬有據。且原告代位丁○○提起本件訴訟
    之目的，僅為求得就丁○○分得之部分聲請強制執行，本院認
    將系爭分配剩餘款按繼承人應繼分比例分割為分別共有，乃
    對全體繼承人利益相當，符合各共有人之利益，而屬適當。
六、民法第1138條規定：「遺產繼承人，除配偶外，依下列順序
    定之：一、直系血親卑親屬。二、父母。三、兄弟姊妹。四
    、祖父母。」；第1140條規定：「第一千一百三十八條所定
    第一順序之繼承人，有於繼承開始前死亡或喪失繼承權者，
    由其直系血親卑親屬代位繼承其應繼分。」；第1141條規定
    ：「同一順序之繼承人有數人時，按人數平均繼承。但法律
    另有規定者，不在此限。」。查被繼承人江希棠於90年8月3
    0日死亡時，其繼承人原有其配偶即訴外人賀叔平、子女江
    堯渝、丁○○、丙○○、乙○○及戊○○，惟江堯渝於103年1月20日
    死亡，其繼承人為配偶甲○○及子女己○○、庚○○，又賀叔平於
    106年10月4日死亡，其繼承人為丁○○、丙○○、乙○○、戊○○、
    己○○、庚○○（江堯渝之應繼分由己○○、庚○○代位繼承），此
    有繼承系統表、除戶及現戶戶籍謄本在卷可參（本院卷第44
    至52頁），是丁○○及丙○○等6人之應繼分比例如附表一所示
    。從而，系爭分配剩餘款應按附表一所示應繼分比例分割為
    分別共有。
七、綜上所述，原告代位丁○○請求分割系爭分配剩餘款，為有理
    由，應予准許，本院並認應將系爭分配剩餘款按附表一所示
    應繼分比例分割為分別共有。
八、本件事證已臻明確，當事人其餘主張、陳述及所提之證據暨
    攻擊防禦方法，經核與判決結果無影響，毋庸再一一審酌，
    附此敘明。
九、末按因共有物分割、經界或其他性質上類似之事件涉訟，由
    敗訴當事人負擔訴訟費用顯失公平者，法院得酌量情形，命
    勝訴之當事人負擔其一部，民事訴訟法第80條之1定有明文
    。本件代位請求分割遺產係因分割共有物而涉訟，乃形式形
    成訴訟，法院不受當事人聲明分割方法之拘束，故實質上並
    無所謂何造勝訴、敗訴之問題，亦不因何造起訴而有不同。
    是本件原告代位丁○○請求分割系爭分配剩餘款雖有理由，惟
    原告實係以保全債權為目的而行使丁○○之遺產分割請求權，
    其與丙○○等6人均因此互蒙其利，故關於訴訟費用之負擔，
    應由原告（代位丁○○部分）及丙○○等6人依附表二所示負擔
    比例負擔，始為公平，併此敘明。
十、結論：本件原告之訴為一部有理由一部無理由，依民事訴訟
    法第385條第1項前段、第80條之1，判決如主文。
中　　華　　民　　國　　111 　年　　6 　　月　　30　　日
                  民事第四庭  法  官  劉家昆
以上正本係照原本作成。
如對本判決上訴須於判決送達後20日內向本院提出上訴狀。如委
任律師提起上訴者，應一併繳納上訴審裁判費。
中　　華　　民　　國　　111 　年　　6  　 月　　30  　日
                              書記官  黎隆勝
附表一：
編號 江希棠之繼承人 應繼分比例 1 丁○○ 1/5 2 丙○○ 1/5 3 乙○○ 1/5 4 戊○○ 1/5 5 甲○○ 1/18 6 己○○ 13/180 7 庚○○ 13/180 
附表二：
編號 訴訟費用負擔人 負擔比例 1 原告 1/5 2 丙○○ 1/5 3 乙○○ 1/5 4 戊○○ 1/5 5 甲○○ 1/18 6 己○○ 13/180 7 庚○○ 13/180